臺灣臺中地方法院刑事裁定
111年度毒聲字第215號
聲  請  人  臺灣臺中地方檢察署檢察官
被      告  詹文州



聲請人因被告違反毒品危害防制條例案件（111年度毒偵字第469
號），聲請將被告送勒戒處所觀察、勒戒（111年度聲觀字第164
號），本院裁定如下：
    主    文
甲○○施用第一級毒品，應送勒戒處所觀察、勒戒，其期間不得
逾貳月。
    理    由
一、聲請意旨略以：被告甲○○基於施用第一級毒品海洛因之犯意
    ，於：㈠民國110年10月6日15時許，在臺中市○區○道路00巷0
    0○0號家中，以針筒注射方式，施用第一級毒品海洛因1次。
    ㈡同年12月24日15時許，在上址家中，以針筒注射方式，施
    用第一級毒品海洛因1次。嗣於同年12月27日13時13分許，
    在臺中市西區臺灣大道2段311巷與英才路470巷口處，為警
    持臺灣臺中地方檢察署檢察官核發之拘票拘提時，被告當場
    提出其所有已使用之注射針筒3支（內有海洛因成分）及鏟
    子1支供警扣押而查獲。訊據被告對於上揭犯罪事實坦承不
    諱，並有上揭物品扣案，復有台灣檢驗科技股份有限公司濫
    用藥物檢驗報告、欣生生物科技股份有限公司濫用藥物尿液
    檢驗報告、詮昕科技股份有限公司毒品原物檢驗報告等附卷
    可稽。足認被告之自白與事實相符，其2次施用第一級毒品
    犯嫌，洵堪認定。核被告2次行為，均係犯毒品害防制條例
    第10條第1項之施用第一級毒品罪嫌，而被告曾因施用毒品
    ，經觀察、勒戒執行完畢釋放，再於3年後犯本件施用第一
    級毒品罪嫌，爰依毒品危害防制條例第20條第3項、第1項規
    定，聲請裁定將被告送勒戒處所觀察、勒戒等語。
二、按犯第10條之罪者，檢察官應聲請法院裁定，或少年法院（
    地方法院少年法庭）應先裁定，令被告或少年入勒戒處所觀
    察、勒戒，其期間不得逾2月，毒品危害防制條例第20條第1
    項定有明文。次按109年1月15日修正公布、同年7月15日施
    行之毒品危害防制條例第20條第3項規定，犯第10條之罪於
    觀察、勒戒或強制戒治執行完畢釋放後，3年後始再犯者，
    不論其行為係在新法施行生效前或施行生效後所為（同條例
    第35條之1第1、2款參照），均應適用同條第1、2項（即應
    先觀察勒戒或強制戒治）之規定，其修法理由謂：施用毒品
    者具「病患性犯人」之特質，並參諸世界各國之醫療經驗及
    醫學界之共識，咸認施用毒品成癮者，其心癮甚難戒除，如
    觀察、勒戒或強制戒治執行完畢釋放後，3年後始再有施用
    第一級、第二級毒品之行為者，足見其有戒除毒癮之可能，
    宜再採以觀察、勒戒方式戒除其身癮及以強制戒治方式戒除
    其心癮之措施，為能放寬觀察、勒戒或強制戒治制度之適用
    時機，以協助施用者戒除毒癮，爰修正第3項。同條例第23
    條第2項亦配合修正為「觀察、勒戒或強制戒治執行完畢釋
    放後，3年內再犯第10條之罪者，檢察官或少年法院（地方
    法院少年法庭）應依法追訴或裁定交付審理。」可知本次修
    法對於施用毒品者施以觀察勒戒、強制戒治，或依法追訴（
    或裁定交付審理）之適用範圍，係確立初犯為具「病患性犯
    人」之特質應先經一完整之醫療處置，3年內再犯者應依法
    追訴（或裁定交付審理），3年後再犯則裁定觀察勒戒，殆
    無疑義。但對於3犯以上距最近1次觀察勒戒或強制戒治執行
    完畢釋放後，逾3年者，究應適用同條例第20條第3項或第23
    條第2項處理，本次修法未明確規定，惟基於罪刑法定之明
    確性原則、法文之文義解釋，參諸觀察勒戒等治療處置，乃
    結合醫師、觀護人、社工心理諮商等不同領域之專業人員參
    與之保安處分措施，目的除在戒除施用毒品者身癮、心癮之
    外，並企圖重新塑造生活紀律，改變其病態行為，與刑罰之
    執行並不相同，無法以刑罰補充或替代上開醫療處置之特性
    。從而，3犯以上如距最近1次觀察、勒戒或強制戒治執行完
    畢釋放後，已逾3年者，其間縱經判刑、執行，究與觀察勒
    戒或強制戒治已經完整之治療療程不同，無法補充或替代上
    開之醫療處置，均應再予觀察勒戒之機會，方為適法。否則
    ，即超出法條文義，給予被告法律所無限制，亦違反此次修
    法對於施用毒品之「病患性犯人」，放寬觀察、勒戒或強制
    戒治之適用時機，以協助施用者戒除毒癮之刑事政策意旨(
    最高法院109年度台上字第3260、3131、3379號判決及109年
    度台上大字第3826號裁定意旨參照)。
三、本院經核上開聲請事實與上述卷內資料相符，並有臺中市政
    府警察局第一分局扣押筆錄、扣押物品目錄表、臺中市政府
    警察局第一分局委託鑑驗尿液代號與真實姓名對照表、勘查
    採證（驗）同意書、臺灣臺中地方檢察署施用毒品犯尿液檢
    體監管紀錄表各1份在卷可稽，是被告施用第一級毒品海洛
    因2次之事實，堪以認定，其犯毒品危害防制條例第10條第1
    項之行為應屬明確。
四、被告前曾於87年間，因施用毒品案件，經本院裁定送勒戒處
    所觀察、勒戒後，認無繼續施用毒品之傾向，而於87年11月
    11日執行完畢釋放，並由臺灣臺中地方檢察署檢察官以87年
    度少連偵字第470號為不起訴處分確定；又於88年間，因施
    用毒品案件，經本院裁定送勒戒處所觀察、勒戒後，認無繼
    續施用毒品之傾向，而於88年7月28日執行完畢釋放，並由
    臺灣臺中地方檢察署檢察官以88年度偵字第16297號為不起
    訴處分確定等情，有臺灣高等法院被告前案紀錄表在卷可憑
    。是本件被告於上開時間施用第一級毒品海洛因2次之行為
    ，顯係於最近1次觀察、勒戒執行完畢釋放後，3年後再犯毒
    品危害防制條例第10條之罪，自應裁定將被告送勒戒處所觀
    察、勒戒，本件聲請於法有據，應予准許。至被告前於89年
    間，雖另因施用毒品案件，經臺灣臺中地方檢察署檢察官聲
    請強制戒治並提起公訴，強制戒治部分，經本院以89年毒聲
    字第4097號裁定令入戒治處所施以強制戒治，於90年12月11
    日停止戒治付保護管束出所，嗣經撤銷停止戒治入所繼續執
    行所餘戒治期間，於93年1月9日因毒品危害防制條例修正而
    免除強制戒治釋放出所，所涉刑案部分，則經本院以92年度
    訴緝字第392號判決判處有期徒刑7月確定，亦有前揭臺灣高
    等法院被告前案紀錄表在卷可參，然其戒毒療程係因法律另
    有規定而中斷，並非完成法律所預設足以戒斷毒癮之治療程
    序而釋放，故不得將該次視為「執行完畢釋放」而列入計算
    行為人3年內是否再犯之依據（臺灣高等法院暨所屬法院94
    年法律座談會刑事類提案第10號參照），從而聲請意旨認被
    告曾因施用毒品，經強制戒治執行完畢釋放等情，尚有誤會
    ，附此敘明。
五、爰依毒品危害防制條例第20條第1項、第3項，裁定如主文。
中　　華　　民　　國　　111 　年　　3 　　月　　10　　日
                  刑事第五庭    法  官  黃龍忠
以上正本證明與原本無異。
如不服本裁定，應於收受送達後5日內向本院提出抗告狀。（應
附繕本）
                                書記官  華鵲云
中　　華　　民　　國　　111 　年　　3 　　月　　10　　日